【裁判字號】    91,訴,1978
【裁判日期】    920715
【裁判案由】    商業會計法等
【裁判全文】
臺灣高雄地方法院刑事判決                        九十一年度訴字第一九七八號
    聲  請  人  臺灣高雄地方法院檢察署檢察官
    被      告  乙○○
右列被告因違反商業會計法等案件，經檢察官聲請以簡易判決處刑（九十一年度偵緝
字第三○一號），本院高雄簡易庭認不宜以簡易判決處刑（九十一年度雄簡字第七八
一號），移由本院依通常程序審理，本院判決如左：
    主  文
乙○○連續行使從事業務之人，明知為不實之事項，而登載於其業務上作成之文書，
足以生損害於公眾及他人，處有期徒刑肆月，如易科罰金，以佰元折算壹日；又連
續公司法規定之公司負責人，為納稅義務人以不正當方法逃漏稅捐，處有期徒刑肆月
，如易科罰金，以佰元折算壹日。應執行有期徒刑陸月，如易科罰金，以佰元折
算壹日。
乙○○被訴違反商業會計法第七十一條第一款部分無罪。
    事  實
一、緣乙○○（原名為「郭金水」）係設在高雄市○○○路二二一號四樓「新高雄遊
    覽車股份有限公司」（以下簡稱為「新高雄公司」）之董事長（即公司代表人）
    ，為公司法第八條規定之公司負責人，且為從事業務之人，負有據實填製登載其
    業務上作成各類所得扣繳暨免扣繳憑單、營利事業所得稅結算申報書等文書之義
    務。乙○○明知甲○○（原名為「李吉中」）曾於民國八十六年間，僅在渠經營
    之「新高雄公司」擔任司機不到一個月，因駕駛遊覽車不慎而發生遊覽車損害等
    情形，即遭乙○○辭退而未支領任何薪資，竟為抵償甲○○積欠之車損維修費用
    而基於概括之犯意，自八十七年間某日起至九十年間某日止（確實日期無從稽攷
    ），委由不知情之會計人員，在其業務上作成之甲○○先後於八十六年度、八十
    七年度、八十八年度、八十九年度支領薪資所得均為新臺幣（下同）二十萬元之
    各類所得扣繳暨免扣繳憑單及「新高雄公司」八十六年度、八十七年度、八十八
    年度、八十九年度營利事業所得稅結算申報書，並據以向財政部高雄市國稅局三
    民稽徵所（檢察官誤繕為「財政部高雄市國稅局稅捐稽徵所」）申報「新高雄公
    司」於各該年度之營利事業所得稅，致使渠所經營之「新高雄公司」於各該年度
    之營利成本增加、營業所得減少、甲○○各該年度綜合所得稅課稅所得各虛增二
    十萬元之薪資所得，並因此分別於八十六年、八十七年度、八十八年度、八十九
    年度逃漏「新高雄公司」各為五萬元之營利事業所得稅，足以生損害於甲○○及
    財政部高雄市國稅局對於稅捐稽徵之正確性。
二、案經財政部高雄市國稅局告發函請臺灣高雄地方法院檢察署檢察官偵查起訴。
    理  由
壹、程序方面︰
一、按檢察官聲請以簡易判決處刑之案件，經法院認為有第四百五十一條之一第四項
    但書之情形者，應適用通常程序審判之，刑事訴訟法第四百五十二條定有明文；
    又同法第四百五十一條之一第四項但書所列情形則為︰被告所犯之罪不合第四百
    四十九條所定得以簡易判決處刑之案件者；法院認定之犯罪事實顯然與檢察官據
    以求處罪刑之事實不符，或於審判中發現其他裁判上一罪之犯罪事實，足認檢察
    官之求刑顯不適當者；法院於審理後，認應為無罪、免訴、不受理或管轄錯誤判
    決之諭知者；檢察官之請求顯有不當或顯失公平者，合先敘明。
二、經本院高雄簡易庭法官審視全部偵查卷宗後認為︰根據財政部高雄市國稅局三民
    稅捐稽徵所查薪（工）資案件談話紀錄表記載，有關被告所經營之「新高雄公司
    」薪資發放、印領清冊均由案外人楊惠珍填製，則案外人應有使用被害人甲○○
    印章、指紋或其他支領證明，而楊惠珍於偵查中未曾到場，此部分亦未經檢察官
    查明，事涉共犯成立與否之判斷，尚有查明必要；若楊惠珍係不知情之人，衡情
    支領薪資須以印章或他法顯示，被告是否另涉犯偽造印章或印文，亦有究明之必
    要，是為確保被告訴訟防禦權及真實查明必要，仍有續行調查審酌之必要，故本
    件不宜逕依簡易判決處刑，簽移由本院刑事庭審理之。
貳、實體方面︰
一、訊據被告乙○○除逃漏營利事業所得稅稅額及申報日期外，對於右揭事實坦承不
    諱，核與被害人甲○○迭次於警詢、偵查及本院審理中指訴情節相符，並有財政
    部高雄市國稅局九十年十一月十三日財高國稅法字第九○○五八四三三號函、甲
    ○○檢舉書、各類所得扣繳暨免扣繳憑單、財政部臺灣省南區國稅局綜合所得稅
    核定通知書（未申報核定）、財政部高雄市國稅局營利事業所得稅結算申報核定
    通知書、「新高雄公司」營利事業所得稅結算申報書、財政部高雄市國稅局九十
    一年八月十六日財高國稅法字第○九一○○四六六九五號函、九十一年八月一日
    財高國稅法字第○九一○○四三五七五號函、財政部高雄市國稅局三民稽徵所九
    十一年十二月三十一日財高國稅三所審字第○九一○○一九六三三號函、虛報薪
    資案件移案單、財政部臺灣省南區國稅局潮州稽徵所九十二年一月九日南區國稅
    潮州二字第○九二○○○○四九八號函、九十二年六月十七日南區國稅潮州二字
    第○九二○○一三二九七號函、甲○○八十六年度綜合所得稅核定通知書（未申
    報核定）、八十七年度綜合所得稅核定通知書（未申報核定）、八十八年度綜合
    所得稅核定通知書（未申報核定）、八十九年度綜合所得稅核定通知書（未申報
    核定）等在卷可稽，足認被告前揭自白與事實相符，應堪採信。是本案事證已臻
    明確，被告犯行洵堪認定，應予依法論科。至被告所委由填製業務上文書之會計
    人員，究係被告於財政部高雄市國稅局三民稽徵所談話及本院審理中所指之楊惠
    珍，僅被告於審判外之陳述及片面自白而已，檢察官並未具體指出證據及證明方
    法，亦未於偵查中究明；況且，「新高雄公司」之員工薪資請領清冊亦已滅失，
    業據被告供明在卷，員工薪資請領清冊既未扣案，且營利事業辦理營利事業所得
    稅申報時，毋須檢具薪資清冊，此見財政部高雄市國稅局九十一年八月一日財高
    國稅法字第○九一○○四三五七五號函說明四即知，該局亦無相關「新高雄公司
    」員工薪資清冊留存，另就財政部高雄市國稅局三民稽徵所九十年八月十五日財
    高國稅三所審字第九○○一三七六三號函知被告應攜帶薪資印領清冊到場備詢，
    益徵該公司員工薪資清冊已無從稽攷；被告亦未提供楊惠珍之年籍、資料及相關
    地址，究竟有無此人存在概屬不明，本院委實無法傳訊楊惠珍以證實被告此部分
    自白之內容，是各類所得扣繳暨免扣繳憑單及營利事業所得稅結算申報書係被告
    委由哪一會計人員製作，本院尚無法依職權查究證實，附此敘明。
二、按商業會計法所稱之商業會計憑證，分為原始憑證及記帳憑證，所謂原始憑證，
    係指證明事項之經過，而為造具記帳憑證所根據之憑證；另記帳憑證，則係指證
    明處理會計事項人員之責任而為記帳所根據之憑證，此觀諸商業會計法第十五條
    之規定自明。惟所得稅扣繳義務人依所得稅法第八十九條第三項或同法第九十二
    條規定填發各項所得免扣繳憑單或扣繳憑單，旨在使稅捐稽徵機關蒐集及掌握資
    料，以利稅捐稽徵。就營利事業所得稅課徵而言，依營利事業所得稅查核準則第
    七十一條第十一款規定，薪資支出之原始憑證，為收據或簽收之名冊，其由工會
    或合作社出具之收據，應另付工人之印領清冊，職工薪資如係送交銀行分別存入
    各職工帳戶者，應以銀行蓋章證明存入之清單予以認定。則員工薪資之各項所得
    扣繳暨免扣繳憑單，係證明全年度支付員工薪資及代為扣繳綜合所得稅之情形，
    為徵、繳雙方課徵與申報綜合所得稅之依據，既非造具記帳憑證所根據之憑證，
    亦非證明處理會計事項人員之責任而為記帳所根據之憑證，自難認屬商業會計法
    第十五條第一款所規定之商業會計憑證，惟營利事業填報各項所得扣繳暨免扣繳
    憑單，乃附隨其業務而製作，不得謂非業務上所作成之文書，此種各項所得扣繳
    暨免扣繳憑單內容如有不實，而足以生損害於公眾或他人，即係業務上登載不實
    文書之罪名（最高法院迭著有九十二年度臺上字第二九五六號、九十二年度臺上
    字第一六二四號、九十一年度臺上字第一一三六號、九十一年度臺上字第七四一
    一號、九十一年度臺上字第七一七二號、九十一年度臺上字第六一三一號刑事判
    決，並有最高法院七十年九月二十一日七十年度第九次刑事庭會議決議、九十年
    五月八日九十年度第五次刑事庭會議複審決議仍維持該決議，並不認定各項所得
    扣繳暨免扣繳憑單屬會計憑證足資參酌），是各項所得扣繳暨免扣繳憑單應屬從
    事業務之人在其業務上所作成之文書。
三、查被告為「新高雄公司」之董事長，為公司法第八條所規定之公司負責人，業據
    被告供明屬實在卷，並有經濟部商業司公司基本資料查詢附卷可佐，渠虛列被害
    人甲○○薪資以逃漏稅捐之行為，足以生損害於甲○○及財政部高雄市國稅局對
    於稅捐稽徵之正確性，核渠所為，係犯刑法第二百十六條、第二百十五條行使業
    務上登載不實文書罪及違反稅捐稽徵法第四十七條第一款、第四十一條之公司負
    責人為納稅義務人以不正當方法逃漏稅捐罪。又被告明知不實事項而據以填製各
    類所得扣繳暨免扣繳憑單、營利事業所得稅結算申報書，並持該不實之業務上登
    載文書申報營利事業所得稅之行為，均係利用不知情之會計人員為之，應屬間接
    正犯。被告自八十七年間某日起至九十年間某日止，先後四次犯行，所欲達成抵
    償債務之目的均一致，且時間緊接，方法相同，所犯係構成要件同一之罪，顯係
    基於概括犯意反覆為之，為連續犯，依刑法第五十六條之規定，以一罪論，並加
    重其刑。再按公司為法人，公司負責人為自然人，二者在法律上並非同一人格主
    體。公司負責人為公司之代表，其為公司所為行為，應由公司負責。故公司負責
    人為公司以不正當方法逃漏稅捐，因納稅義務人為公司，其所觸犯稅捐稽徵法第
    四十一條之罪之犯罪或受罰主體，仍為公司，而非公司負責人，僅因公司於事實
    上無從擔負自由刑之責任，基於刑事政策上之考慮，同法第四十七條第一款將納
    稅義務人之公司應處徒刑之規定，轉嫁於公司負責人。是公司負責人依該條款而
    適用徒刑之處罰，乃屬代罰之性質，並非因其本身之犯罪而負行為責任。復以，
    刑法第五十五條所規定之牽連犯，必須同一人犯一罪而其方法或結果行為另犯他
    罪名，始克相當；亦即必須同一犯罪主體之二個以上犯罪行為間，具有目的與方
    法、或目的與結果之關係，始得從一重處斷。公司負責人為納稅義務人之公司以
    不正當方法逃漏稅捐，既非稅捐稽徵法第四十一條之犯罪或受罰主體，僅依同法
    第四十七條第一款之規定，代替公司受徒刑之處罰，自與其本身為犯罪主體所犯
    其他罪名（如刑法第二百十六條、第二百十五條之罪）間，不具牽連犯關係。是
    被告所犯上開二罪，犯意各別，罪名互異，應予分論併罰之。是故，檢察官認為
    此部分應係有方法、結果之關係，為牽連犯之裁判上一罪，應從一重處斷；以及
    被告係為「新高雄公司」負責人，而營利事業所得稅之納稅義務人為「新高雄公
    司」，故係違反稅捐稽徵法第四十一條之罪嫌等節，實有誤解而誤為引用法條，
    併此指明。此外，檢察官聲請簡易判決處刑所認定之犯罪事實雖謂敘及被告尚有
    對於八十八年度、八十九年度登載不實之各項所得扣繳暨免扣繳憑單以及八十六
    年度、八十七年度、八十八年度、八十九年度營利事業所得稅結算申報書等部分
    犯行，然該部分之事實既與檢察官認定犯罪事實有連續犯之裁判尚一罪關係，悉
    如前述，自應為起訴效力所及，基於審判不可分原則，本院當併予審究，附此敘
    明。爰審酌被告藉以虛報他人薪資而逃漏營利事業所得稅，有違國民應誠實納稅
    之義務，影響國家財政收入及納稅之公平性，並損及他人權益，惟姑念及渠犯罪
    後坦承犯行，態度良好，且曾就八十六年度虛增甲○○薪資所得之未申報綜合所
    得稅部分補繳稅額六千九百元，有財政部臺灣省南區國稅局潮州稽徵所綜合所得
    稅稅額繳款書乙紙在卷供參，尚有八十七年度、八十八年度及八十九年度部分尚
    未繳交，又考量渠之犯罪動機、目的、手段、虛報他人薪資所得因而逃漏之營利
    事業所得稅之稅額，以及所致生危害之程度等一切情狀，酌情量處如主文所示之
    刑，並定渠應執行之刑及諭知易科罰金之折算標準，以勵自新。
四、至檢察官認被告以明知不實之事項，而填製各類所得扣繳暨免扣繳憑單乃為商業
    會計法上之會計憑證而涉有違反商業會計法第七十一條第一款之罪嫌云云。經查
    ，被告以明知不實事項而由不知情之會計人員填製各類所得扣繳暨免扣繳憑單、
    營利事業所得稅結算申報書等之行為後，被告尚據以向財政部高雄市國稅局申報
    營利事業所得稅，故被告所為係犯刑法第二百十六條、第二百十五條之行使業務
    登載不實文書罪，故行使業務登載不實文書罪實與檢察官所指摘被告涉犯之商業
    會計法第七十一條第一款填製不實會計憑證間，尚無特別法與普通法之法規競合
    關係，自應分別論斷，而此部分既不能證明犯罪，悉如前述，本院自應為被告此
    部分無罪判決之諭知。
五、末按中華民國刑法第四十一條業經立法院於九十年一月四日修正，總統於同月十
    日公布，並自該月十二日起施行，雖被告所犯之上開違反稅捐稽徵法最重本刑五
    年以下有期徒刑之罪，依其行為時即修正前刑法第四十一條之規定，所宣告之刑
    不得易科罰金，然因其行為後刑法第四十一條修正為：「犯最重本刑為五年以下
    有期徒刑以下之刑之罪，而受六月以下有期徒刑或拘役之宣告，因身體、教育、
    職業或家庭之關係，執行顯有困難者，得以一元以上三元以下折算一日，易科罰
    金。但確因不執行所宣告之刑，難收矯正之效，或難以維持法秩序者，不在此限
    。併合處罰之數罪，均有前項情形，其應執行之刑逾於六月者，亦同」，惟易科
    罰金之事項，係關於刑之執行之事項，與罪刑之輕重問題無涉，自應尊重制定新
    法之精神，依新法之規定處理，不生新舊法律適用之比較問題，末此敘明。
據上論斷，應依刑事訴訟法第四百五十二條、第二百九十九條第一項前段、第三百零
一條第一項，稅捐稽徵法第四十一條、第四十七條第一款，刑法第十一條、第二百十
六條、第二百十五條、第四十一條第一項、第五十一條第五款，罰金罰鍰提高標準條
例第一條前段、第二條，判決如主文。
本案經檢察官蔡麗宜到庭執行職務。
中      華      民      國    九十二    年      七      月     十五     日
                                  臺灣高雄地方法院刑事第四庭
                                      法  官  劉定安
右正本證明與原本無異。
如不服本判決，應於判決送達後十日內，向本院提出上訴狀。
                                      書記官  鍾錦祥
中    華    民    國      九十二      年      七      月      十八      日
附錄本案論罪科刑法條全文︰
中華民國刑法第二百十六條
行使第二百十條至第二百十五條之文書者，依偽造、變造文書或登載不實事項或使登
載不實事項之規定處斷。
中華民國刑法第二百十五條
從事業務之人，明知為不實之事項，而登載於其業務上作成之文書，足以生損害於公
眾或他人者，處三年以下有期徒刑、拘役或五百元以下罰金。
稅捐稽徵法第四十一條
納稅義務人以詐術或其他不正當方法逃漏稅捐者，處五年以下有期徒刑、拘役或科或
併科新臺幣六萬元以下罰金。
稅捐稽徵法第四十七條：
本法關於納稅義務人、扣繳義務人及代繳人應處徒刑之規定，於左列之人適用之：
一、公司法規定之公司負責人。
二、民法或其他法律規定對外代表法人之董事或理事。
三、商業登記法規定之商業負責人。
四、其他非法人團體之代表人或管理人。


司法院資訊處製作；財團法人民間司法改革基金會備份。
